臺灣高等法院刑事判決　　　　　　　　94年度上易字第2079號
上　訴　人　臺灣士林地方法院檢察署檢察官
被　　　告　甲○○
上列上訴人因被告侵占等案件，不服臺灣士林地方法院94年度易
字第246號，中華民國94年9月29日第一審判決（起訴案號：臺灣
士林地方法院檢察署93年度偵字第7843號），提起上訴，本院判
決如下：
    主  文
上訴駁回。
    理  由
一、聲請簡易判決處刑（與提起公訴有同一效力）意旨略以：乙
    ○○於民國93年7月9日5時許，在臺北市○○市○○路150巷
    內，因辦喪事需要人手，將車牌TCX-896號輕機車借予甲○
    ○騎用調人手，詎甲○○竟意圖為自己不法之所有，將該機
    車侵占入已，事後因乙○○於同年月11日，向台北縣政府警
    察局汐止分局社后派出所報案（蘇怡惟誣告部分，已另為判
    決），而於同年月14日零晨1時許，為警於台北縣汐止市○
    ○○路底，攔獲甲○○騎乘該機車，因認甲○○涉有刑法第
    335第1項之侵占罪嫌云云，聲請簡易判決處刑，案經臺灣士
    林地方法院士林簡易庭認不宜以簡易判決處刑，移送刑事庭
    改依通常程序審判。
二、按犯罪事實應依證據認定之，無證據不得認定犯罪事實，不
    能證明被告犯罪，應諭知無罪之判決，刑事訴訟法第154條
    第2項、第301條第1項定有明文。又在訴訟上用以證明事實
    之證據，須達通常一般之人均不致於有所懷疑，而得確信其
    為真實之程度者，始得據以為有罪之認定，倘其證明尚未達
    到此一程度，而有合理之懷疑性存在，致使無從為有罪之確
    信時，即應為無罪之判決（最高法院76年台上字第4986號判
    例參照）。再刑法第335條第1項之侵占罪，須持有人變異其
    原來之持有意思為不法所有之意思，始能成立，如僅將持有
    物遲不交還，或有其他原因致一時不能交還，既缺乏主觀要
    件，即難遽以該罪相繩（最高法院68年台上字第3146號判例
    參照）。
三、本件公訴人認被告甲○○涉犯侵占罪嫌，係以被告於偵查中
    自白上揭侵占犯行、被害人乙○○之指訴、贓物認領保管單
    等為其論據，指被告根本無還車之意。被告甲○○經本院合
    法傳喚，無正當理由不到庭，惟據其先前所辯：乙○○借伊
    機車，要伊去找人手幫忙圍事，並稱若找不到人手，就不要
    回去，那幾天伊都在找人，伊未還車之原因，是怕乙○○會
    打他或對他不利，且借車時也未言明多久要還，伊本想將機
    車放置明顯之處還乙○○，結果於14日就被警察攔下等語。
四、經查：
(一)乙○○出借機車予被告之時間及理由：
  1.按告訴人乙○○係於93年7月9日凌晨1至2時左右，在臺北縣
    汐止市○○路○段105巷2弄6號後門口（檢察官聲請簡易判決
    處刑書誤載為臺北市○○市○○路150巷內），出借機車予
    被告之事實，業據被告陳明（見偵查卷第20頁、原審卷第48
    頁），並與告訴人乙○○於同年月11日，向臺北縣政府警察
    局汐止分局社后派出所報案時，所指其發現機車失竊日期，
    及於原審調查時證稱：「（93年7月間有無借機車予甲○○
    ？）有，我是在臺北縣汐止市○○路借機車予甲○○，確實
    時間已經忘記了；（出借機車之時間？）凌晨時，詳細時間
    我忘了」等語（見原審卷第66、67頁）大致相符。又被告於
    同年月14日凌晨1時騎乘該機車為警攔檢查獲，亦有卷附警
    局移送書可稽，是被告借得該車而持有之日數為五日，為期
    並不長。
  2.雖告訴人乙○○原審中陳稱：其將機車借予被告，係因當日
    早上8、9時，其朋友辦理喪事要出陣頭，其要被告去找人手
    等語（見原審卷第70、71頁），與被告所供稱：借車那幾日
    均在為乙○○找人手欲圍事，非辦喪事，乙○○並說沒找到
    人不要回去等語（同卷第48頁）並不相牟。惟衡之常情，喪
    事理應早有安排，豈有『臨時於深夜』才要找人手，且急於
    同日早上8、9時即須運用之理？且經原審詢問，告訴人乙○
    ○復未能為合理之說明，僅稱不知道。再經原審詢以「是你
    的朋友過世？還是朋友之何人過世？及朋友姓名？」，則又
    泛稱：就是朋友，住汐止，不知姓名，只知綽號等語（同卷
    第71頁），然其既參與辦理喪事，並找人出喪事陣頭，豈對
    死者之姓名一無所知，所述顯違常理，據此，自以被告所辯
    為乙○○找人手欲圍事，並非辦喪事等語，較屬可信。檢察
    官上訴質疑：證人乙○○自警詢、原審始終證述，借車予被
    告找人手幫朋友出喪事陣頭，其言何以不可信云云，自非可
    採。
(二)被告主觀上已易持有為所有？
  1.又被告於偵查中係陳稱：該機車係其向乙○○所借，沒說何
    時還車，也沒說要借多久，其不知乙○○為何要報失竊，因
    害怕乙○○打伊，故未還車給乙○○等語（見核退字卷第06
    頁），被告既已解釋為何當時尚未還車之原因，自不能憑此
    逕認被告自白有據該車為己有之意，公訴人稱被告於偵查中
    自白侵占事實不諱，顯有誤會。
  2.再告訴人乙○○於原審中證稱：「（你有無要求甲○○何時
    還車？）他說當天馬上還車，但他沒有還車」等情（見原審
    卷第67頁），與被告所辯：乙○○借伊機車時，沒說何時還
    車，也沒說要借多久等語，互有歧異，惟參諸乙○○於原審
    中所證述：「我有甲○○之行動電話……甲○○也有我的行
    動電話，但我們很少聯絡；（隔天甲○○未還機車，你有無
    打電話聯絡甲○○還車？）我有打電話，但沒連絡上…」，
    然嗣竟又證稱：「（你借車給甲○○後，是否都沒有再與甲
    ○○聯絡過？）是」等語（同卷第67、68頁）。則告訴人出
    借機車後，究竟有無主動與被告聯繫，向被告索回機車，或
    詢問找人乙事進展，前後供述矛盾，顯具嚴重瑕疵，而經調
    閱告訴人自稱之0000000000號行動電話通聯紀錄，亦查無資
    料，有通聯調閱查詢單附卷可考（見偵查卷第11頁），此部
    分爰屬有疑，自難憑此輕率認定被告所辯不實。況被告係應
    告訴人之要求找人，告訴人復稱其朋友要伊找十幾個人（見
    原審卷第72頁），且出借機車當時正值凌晨，相互勾稽，則
    被告於借得上開機車後，於五日間（即因乙○○向警方謊報
    遺失而為警逮捕並查扣該機車期間）確實有可能尚在為乙○
    ○找人手，因無進展復懼乙○○打伊或對伊不利，致不敢見
    面還車。上訴意旨稱：被告既知乙○○之行動電話，隨時可
    將車輛返還予乙○○或與其聯繫，竟仍故意不返還，顯見其
    並無返還之意云云，惟按被告於找得人手前，既害怕乙○○
    打伊或對伊不利，豈會主動聯繫乙○○返還車輛？所指之情
    自非可採。
  3.另據被告所辯：那幾天伊都在找人等語，則縱使該段期間被
    告有順便使用該機車供打工代步，亦難遽指被告主觀上已易
    「持有」為「所有」意思，蓋依常情，殊難責令被告必須於
    該段期間打工之時，均不能使用該機車，而須先將該車停置
    於他處，另以它法前往打工處所，俟下班後，再返至停放處
    騎乘前往找人。檢察官上訴意旨以：被告借得機車後，供己
    打工代步使用，早已易持有為所有意思，所辯還在幫乙○○
    找人，亦無法提出確實幫忙找人之證據，而謂被告具侵占犯
    意云云，尚屬武斷。
  4.考諸被告借得機車時間僅止五日，雖確有因故延遲返還之事
    實，然實難認被告之行為在主觀上已變易為「所有」之意思
    而將該機車侵占入己，此外亦無其他積極證據，足證被告具
    侵占之不法意圖，自難遽以侵占罪相繩。上訴意旨又以被告
    於警方攔檢點前迴轉，欲逃避稽查，足佐被告已有據為己有
    之意云云，惟見警於路前臨檢，立即轉向或迴轉規避，事屬
    常見，或因避免麻煩，或因證件不全懼遭查獲違規，尚難憑
    此遽謂被告主觀上已變易為所有之意，況依被告於偵查中所
    供：乙○○出借機車時，並未將行車執照交付給伊（見核退
    字卷第06頁），則被告見前方有警察攔檢，因而迴轉躲避亦
    與事理不悖。至上訴意旨復稱：如乙○○未向警方謊報遺失
    ，被告根本無意還車云云，顯屬倒果為因之個人臆測，用以
    充當論罪科刑之證據，自有未洽。
五、綜上所述，應認缺乏積極證據足資證明被告有將持有上開機
    車，變易為所有之不法意圖，自不能因其遲延返還，遽認其
    具有侵占之犯意，揆諸前揭說明，被告既欠缺侵占之主觀要
    件，自不得以刑法第335條第1項之侵占罪則相繩，本件不能
    證明被告犯罪，原審為被告無罪之諭知，於法並無不合，檢
    察官上訴執前開理由，指稱被告具侵占之犯意，核無理由，
    應予駁回。
六、被告經合法傳喚，無正當理由不到庭，爰不待其陳述逕行判
    決。
據上論斷，應依刑事訴訟法第368條、第371條，判決如主文。
本案經檢察官鄭龍照到庭執行職務。
中　　華　　民　　國　　94　　年　　12　　月　　30　　日
　　　　　　　　　刑事第二十一庭審判長法　官  溫耀源
　　　　　　　　　　　　　　　　　　  法　官  周政達
　　　　　　　　　　　　　　　　　　  法　官  邱同印
以上正本證明與原本無異。
不得上訴。
          　　　　　　　　　　　　　　書記官  莊昭樹
中　　華　　民　　國　　94　　年　　12　　月　　30　　日
